【裁判字號】    98,重訴,15
【裁判日期】    981225
【裁判案由】    分割共有物
【裁判全文】
臺灣宜蘭地方法院民事判決              98年度重訴字第15號
原      告  癸○○
訴訟代理人  丑○○
被      告  子○○
            甲○○
            己○○
            戊○○
            丙○○
            庚○○
            辛○○
            丁○○
            乙○○
            壬○○○
上列當事人間分割共有物事件，本院於民國98年12月9日言詞辯
論終結，判決如下：
    主  文
被告己○○、戊○○、丙○○、庚○○、辛○○、丁○○、乙○○應就其等被繼承人林坤樹所有坐落宜蘭縣礁溪鄉○○○段二三
三地號，地目旱，面積一四０二一‧五七平方公尺，應有部分十
二分之一之土地，辦理公同共有之繼承登記。
兩造共有坐落宜蘭縣礁溪鄉○○○段二三三地號之土地，分割為
：如附圖乙案編號Ｈ所示，面積三五０五‧四０平方公尺及編號
Ｇ所示，面積三五０五‧三九之土地平方公尺分歸原告癸○○所
有；編號Ｆ所示，面積三五０五‧三九平方公尺之土地分歸被告
子○○所有；編號Ｅ所示，面積三五０五‧三九平方公尺之土地
分歸被告甲○○、壬○○○、己○○、戊○○、丙○○、庚○○
、辛○○、丁○○、乙○○，以被告甲○○、壬○○○應有部分
各三分之一，被告己○○、戊○○、丙○○、庚○○、辛○○、
丁○○、乙○○公同共有應有部分三分之一保持共有。
訴訟費用新台幣玖萬肆仟伍佰伍拾參元，由被告子○○負擔四分
之一即新台幣貳萬仟陸佰拾捌元，被告甲○○、壬○○○各
負擔十二分之一即新台幣柒仟捌佰捌拾元，被告己○○、戊○○
、丙○○、庚○○、辛○○、丁○○、乙○○連帶負擔十二分之
一即新台幣柒仟捌佰捌拾元，餘由原告負擔。
    事  實  及  理  由
甲、程序方面：
一、按訴狀送達後，原告不得將原訴變更或追加他訴但請求之基
    礎事實同一者，不在此限，民事訴訟法第255條第1項第3款
    定有明文。本件系爭土地共有人林坤樹之繼承人尚未辦理繼
    承登記，原告追加請求林坤樹之繼承人即被告己○○、戊○○、丙○○、庚○○、辛○○、丁○○、乙○○應就林坤樹
    所有系爭土地，應有部分1/12辦理繼承登記，核無不合，應
    與准許。
二、被告己○○、戊○○、丙○○、庚○○、辛○○、丁○○、
    乙○○均經合法通知，未於言詞辯論期日到場，核無民事訴
    訟法第386條所列各款情形，爰依原告之聲請，由其一造辯
    論而為判決。
乙、實體方面：
一、原告起訴主張：
    緣坐落宜蘭縣礁溪鄉○○○段233地號土地（下稱系爭土地
    ）為原告與被告子○○、甲○○、壬○○○及訴外人林坤樹
    （即被告己○○、戊○○、丙○○、庚○○、辛○○、丁○○、乙○○之被繼承人）所共有，林坤樹過世後其繼承人無
    法協調由何人繼承其應有部分，致無法協議分割，故請求判
    決被告己○○、戊○○、丙○○、庚○○、辛○○、丁○○
    、乙○○就被繼承人林坤樹所有應有部分1/12辦理公同共有
    之繼承登記後，判決分割系爭土地。就分割方案部分，主張
    以附圖乙案方式分割，並分得該案編號Ｈ、Ｆ部分土地。爰
    依民法第824條第2項規定，訴請裁判分割。爰為訴之聲明：
(一)、被告己○○、戊○○、丙○○、庚○○、辛○○、丁○○、
    乙○○應就其等被繼承人林坤樹所有系爭土地應有部分1/12
    ，辦理公同共有之繼承登記。
(二)、請求將系爭土地判決分割，並由原告取得如附圖乙案編號Ｈ
    、Ｆ部分。
二、被告答辯則以：
(一)、被告子○○部分：伊主張公平分割方式是將土地橫切或縱割
    ，並將伊與其他林氏當事人分為各1/4，即按附圖乙案方式
    分割，伊分得編號Ｆ部分，被告甲○○、壬○○○分得編號
    Ｅ部分。
(二)、被告甲○○、壬○○○部分：渠等之主張與被告子○○同，
    不願意負擔訴訟費用。
(三)、被告己○○、戊○○、丙○○、庚○○、辛○○、丁○○、
    乙○○方面，均未於言詞辯論期日到場，亦未提出書狀為任
    何答辯或陳述。
三、本件兩造不爭執之事實，為坐落宜蘭縣礁溪鄉○○○段233
    地號土地即系爭土地，為原告與被告子○○、甲○○、壬○○○及訴外人林坤樹所共有，應有部分為原告1/2、被告子
    ○○1/4、被告甲○○、壬○○○及訴外人林坤樹各1/12。
    共有人林坤樹於95年8月29日死亡，其繼承人為被告己○○
    、戊○○、丙○○、庚○○、辛○○、丁○○、乙○○，業
    具提出與所述相符之土地登記第一類謄本及戶籍謄本為證，
    堪信為真實。
四、本件經本院整理，並為到場當事人同意之爭點為：如何分割
    系爭土地，對於兩造為公平，且符社會經濟效益？茲判斷如
    下：
(一)、按共有之不動產之共有人中一人死亡，他共有人請求分割共
    有物時，為求訴訟之經濟起見，可許原告就請求繼承登記及
    分割共有物之訴合併提起，即以一訴請求該死亡共有人之繼
    承人辦理繼承登記並請求該繼承人於辦理繼承登記後，與原
    告及其餘共有人分割共有之不動產（參見最高法院70年度第
    2次民事庭會議紀錄）。查，本件系爭土地原共有人林坤樹
    死亡後，因其繼承人即被告己○○、戊○○、丙○○、庚○○、辛○○、丁○○、乙○○尚未就所繼承之系爭土地應有
    部分1/12辦理繼承登記，原告於本件一併請求前開被告應就
    系爭土地之應有部分1/12辦理公同共有之繼承登記，揆諸前
    揭意旨，自屬有據，應予准許。
(二)、次按共有人得隨時請求分割共有物，但因物之使用目的不能
    分割或契約定有不可分割之期限者，不在此限，民法第823
    條第1項定有明文；請求共有物之分割，應由法院依民法第
    824條命為適當之分配，不受當事人主張之拘束。又分割共
    有物時，法院應參酌當事人之聲明、共有物之性質、經濟效
    用及全體共有人利益等公平決之。復按「分割共有物，以消
    滅共有關係為目的。法院裁判分割共有土地時，除因該土地
    內部分土地之使用目的不能分割（如為道路）或部分共有人
    仍願維持其共有關係，應就該部分土地不予分割或准該部分
    共有人成立新共有關係外，應將土地分配於各共有人單獨所
    有。」最高法院69年台上字第1831號判例要旨可資參照。又
    「定共有物分割之方法，固可由法院自由裁量，但亦須以其
    方法適當者為限。又法院裁判分割共有物，須斟酌各共有人
    之利害關係、使用情形、共有物之性質及價值、經濟效用，
    符合公平經濟原則，其分割方法始得謂為適當。」、「查分
    割共有物固不受分管契約之拘束，惟儘量依各共有人使用現
    狀定分割方法，以維持現狀，減少共有人所受損害，當不失
    為裁判分割斟酌之一種原則。」。亦有最高法院90年度台上
    字第1607號、82年度台上字第1990號判決要旨足供參酌。經
    查，系爭土地地目為旱，依其使用目的並非不能分割，且兩
    造間對系爭土地亦無不分割之約定，依諸前述法律規定，原
    告請求判決系爭土地，即屬有據。次查，系爭土地上種植果
    樹，均無建物，南側有礁溪鄉○○○路為公設道路，北側附
    設有柏油道路約4米，現有耕作模式略分為7大部分（參照原
    告陳報現有耕作圖，本院卷第25頁），足認兩造分管使用部
    分並不相連，造成系爭土地之經濟效能大幅降低，經到庭之
    兩造均同意以如附圖所示乙案之方式予以分割，應認確較符
    經濟效益。又如附圖所示乙案係以將系爭土地分成4等份，
    原告就系爭土地應有部分為1/2，亦即可分得2大塊，而此2
    大塊自應以相連為宜，原告雖主張分得如乙案所示Ｈ、Ｆ部
    分，然該2部分全鄰礁溪鄉○○○路之公設道路，該2部分之
    使用自較其他部分便利；系爭土地西北側Ｇ、Ｅ部分則有部
    分土地遭設置道路使用，此業據本院至現場履勘確認屬實，
    並經囑請宜蘭縣宜蘭地政事務所將道路占用位置標示於如附
    圖所示土地複丈成果圖在案，如全然由被告方面分得Ｇ、Ｅ
    部分，對被告實有不公平之處。而原告如分得Ｇ、Ｈ部分，
    因原告分得土地之面積甚廣，且形狀方正，不論維持農業使
    用或日後為其他處分，均能保持相當經濟利益，亦與其他共
    有人分擔西北側部分土地遭設置道路使用之不利益，對兩造
    堪稱公平。至被告子○○、甲○○、壬○○○均稱希望由子
    ○○分得Ｆ部分，甲○○、壬○○○等人分得Ｅ部分，本院
    認尚屬公平。故經本院審酌上情，及各到場當事人之意願、
    經濟效益、對共有人間公平性之要求經濟效益等情。爰為如
    主文第二項所示之方式分配之。
五、分割共有物事件本質上並無訟爭性，乃由本院斟酌何分割方
    案能增進共有物之經濟效益，並兼顧兩造之利益，以決定適
    當之分割方法，故兩造本可互換地位，由任一共有人起訴請
    求分割，均無不可，實質上並無所謂何造勝訴敗訴之問題，
    是本事件之訴訟費用，應由兩造按原應有部分比例分擔，方
    屬公允。
六、訴訟費用負擔裁判之依據：民事訴訟法第80條之1。
中    華    民    國    98    年    12    月    25    日
                  臺灣宜蘭地方法院民事庭
                      法  官  張軒豪
正本與原本無異。
如不服本判決應於判決送達後20日內提出上訴狀（須附繕本）。
中    華    民    國    98    年    12    月    28    日
                      書記官  謝佩欣
訴訟費用計算式：
裁判費77,428元+測量規費17,125元（4,450+5,600+2,850+4,225
）=94,553元。
各當事人依應有部分比例負擔，並以小數點以下四捨五入方式計
算。

司法院資訊處製作；財團法人民間司法改革基金會備份。
